【裁判字號】    91,訴,4265
【裁判日期】    921008
【裁判案由】    老人福利法
【裁判全文】
臺北高等行政法院判決                            九十一年度訴字第四二六五號
                              .
    原      告  甲○○○
    被      告  台北市政府社會局
    代  表  人  顧燕翎（局長）
    訴訟代理人  乙○○
右當事人間因老人福利法事件，原告不服台北市政府中華民國九十一年八月十五日府
訴字第○九一一○五八五四○○號訴願決定，提起行政訴訟，本院判決如左：
    主  文
原告之訴駁回。
訴訟費用由原告負擔。
    事  實
一、事實概要：原告接受台北市中低收入老人生活津貼總清查，經台北市南港區公所
    初審後送被告核定，被告嗣以原告家庭不動產價值超過規定，不符中低收入老人
    生活津貼發給辦法等規定，乃核定自民國（下同）九十一年三月起註銷原告原享
    領資格，並以九十一年二月四日北市社二字第○九一三○六三七九○○號函通知
    南港區公所將審核結果轉知原告，案經南港區公所以九十一年二月二十二日北市
    南社字第○九一三○二二四一○○號書函通知原告在案。原告不服，提起訴願，
    遭決定駁回，遂提起行政訴訟。
二、兩造聲明：
    (一)原告聲明：訴願決定及原處分均撤銷，訴訟費用由被告負擔。
    (二)被告聲明：如主文所示。
三、兩造之爭點：原告是否符合中低收入老年生活津貼發給辦法第二條之規定？
    (一)原告主張：
      1.台北市政府九十一年八月十五日府訴字第○九一一○五八五四○○號訴願決
        定書所為不利原告之訴願決定，其理由略謂：「訴願人名下擁有台北縣汐止
        市○○段橫科小段土地，該土地現係作為道路使用，編定為鄉村區之交通用
        地。卷查有關「既成道路」是否應列入不動產計算之疑義乙節，前經被告以
        九十一年三月七日北市社二字第○九一三一六八四九○○號函請中央主管機
        關內政部釋示，案經內政部以九十一年四月二十九日台內中社字第○九一○
        ○一四八八四號函釋略以：「‧‧‧說明‧‧‧二、參照本部九十年七月十
        一日台（九十）內社字第九○一九五一六、九十年十一月一日台（九十）內
        社字第九○三二五七七號函釋‧‧‧，意旨：不動產物權，依法律行為而取
        得、設定、喪失及變更者，非經登記，不生效力（民法第七百五十八條），
        不動產未經登記不生移轉之效力，仍應依規定列入財產計算。本案未經政府
        徵收之既成道路等公共設施用地，其所有權既為申請人所有，仍應依規定列
        入不動產計算，俾資公平、合埋。」再者，原告之不動產縱有為公共設施用
        地者，但其處分權並未受限制。準此，被告本於內政部前揭函釋意旨及土地
        登記之效力，將本案系爭土地列入不動產總值計算，尚無不合。從而，被告
        所為處分，並無不合，應予維持。」等語。
      2.惟查：原告名下固擁有台北縣汐止市○○段橫科小段四八二地號土地，惟該
        土地現係作為道路使用，即汐止市○○路○段八十一巷及八十一巷十二弄，
        且早於七十八年十月二十七日編訂為鄉村區之交通用地，凡此業經台北縣汐
        止市公所八十七年三月十六日八七北縣汐建字第○五七○九─一號函認定在
        案，是原告雖擁有該不動產，然卻有名無實，對該不動產不能為任何收益之
        行為，他人亦不可能買受該不動產；政府更無徵收之計劃（十米寬以上道路
        台北縣政府始有徵收之計劃，原告上開所有之不動產僅六米寬），且原告現
        已八十二歲，無工作能力，是被告以原告家庭不動產超過規定為由，拒絕給
        予原告補助，實與老人福利法第一條所稱「安定老人生活、增進老人福利」
        之立法意旨相悖，為此狀請鑒核，詳查上情，撤銷訴願決定及原處分，實感
        德便。
    (二)被告主張：
      1.中低收入老人生活津貼發給辦法第二條規定：「符合下列各款規定之老人，
        得申請發給生活津貼：一、年滿六十五歲者。二、未經政府公費收容安置者
        。三、家庭總收入按全家人口平均分配，每人每月未超過內政部或直轄市政
        府當年度公布最低生活費標準二點五倍，且未超過台灣地區平均每人每月消
        費支出一點五倍者。四、全家人口存款本金及有價證券按面額計算之合計金
        額未超過一定數額者。五、全家人口所有之土地或房屋未逾越合理之居住空
        間者。前項第三款所定申請本津貼之標準，如遇有特殊情形者，得由當地主
        管機關報請中央主管機關專案核定。」第三條規定：「前條第一項第四款所
        定一定數額，由直轄市、縣（市）政府依下列方式合併計算：(1)依據臺灣銀
        行一年期定期利率計算，每月利息未超過該地區當年最低生活費標準之金額
        。(2)每增加一口，按人口數增加依該地區當年最低生活費標準之二點五倍計
        算全年之金額。」第四條規定：「第二條第一項第五款所定合理之居住空間
        ，其評定基準由直轄市、縣（市）政府定之。前項評定基準中，有關土地價
        值之計算，以公告土地現值為之；房屋價值之計算，以評定標準價格為準據
        。」第七條規定：「本辦法所稱家庭總收入，係指全家人口之工作收入、存
        款利息、不動產收益及其他收入之總額。所稱全家人口，依下列各款認定之
        ：一、申請人及其配偶。二、負有扶養義務之子女及其配偶。三、前款之人
        所扶養之無工作能力子女。四、無第二款之人，以實負擔扶養之孫子女。」
        。臺北市中低收入老人生活津貼審核作業規定四、本辦法第二條第一項第五
        款所稱未逾越合理之居住空間依左列基準認定之：（一）全家人口之土地及
        房屋價值合計未超過新台幣六百五十萬元。（二）僅有房屋而無土地者，或
        有房屋有土地而土地僅為房屋之基地者，雖不合前款規定而符合左列規定者
        ：１．房屋面積單一人口未超過四十平方公尺。２．每增加一口，得增加十
        三平方公尺。」
      2.本件原告之訴理由略謂：
        (1)原告訴稱其名下之土地現為道路用地，且早已編定為鄉村區之交通用地，
          業經臺北縣汐止市公所認定在案，原告雖擁有該不動產，卻有名無實，對
          該不動產不能為任何收益之行為，他人亦不可能買受該不動產，政府更無
          徵收之計劃。
        (2)原告現已八十二歲，無工作能力，被告以原告家庭不動產超過規定為由，
          拒絕給予原告補助，實與老人福利法第一條立法意旨相悖。
      3.卷查本案應予駁回理由如下：
        (1)依中低收入老人生活津貼發給辦法第七條規定，查原告家庭總人口共一人
          。
        (2)依財政部財稅資料中心所提供最近一年度（八十九年度）不動產歸戶查詢
          清單顯示：
          查原告（甲○○○、十年七月十日出生）八十九年財稅資料中名下有田賦
          土地一筆價值三○、四一五、○○○元，合計不動產總值共三○、四一五
          、○○○元整。
        (3)被告對於不動產總值之計算係以登記所有權之所屬為認定標準，原告之不
          動產縱為公共設施用地，但並未限制其處分權，故依規定仍予列計不動產
          總值計算。
        (4)綜上，原告全戶不動產總值為三○、四一五、○○○元整，已逾「台北市
          中低收入老人生活津貼審核作業規定」第四點有關全家人口之土地及房屋
          價值合計不得超過新臺幣六百五十萬元整之規定。故被告以九十一年二月
          四日北市社二字第○九一三○六三七九○○號函自九十一年三月起註銷原
          告原享領資格，揆諸首揭法條規定，於法尚無違誤。
      4.綜上所述，本件原告之訴無理由，敬請予以駁回。
    理  由
一、按老人福利法第二條規定：「本法所稱老人，係指年滿六十五歲以上之人。」第
    三條第一項規定：「本法所稱主管機關：在中央為內政部；在直轄市為直轄市政
    府；在縣（市）為縣（市）政府。」第十七條規定：「中低收入老人未接受收容
    安置者，得申請發給生活津貼。前項中低收入標準、津貼發給標準及辦法，由中
    央主管機關定之。」九十一年二月五日修正前中低收入老人生活津貼發給辦法第
    二條第一項第五款規定：「符合下列各款規定之老人，得申請發給生活津貼（以
    下簡稱本津貼）‧‧‧五、全家人口所有之土地或房屋未逾越合理之居住空間者
    。」第四條規定：「第二條第一項第五款所定合理之居住空間，其評定基準由直
    轄市、縣（市）政府定之。前項評定基準中，有關土地價值之計算，以公告土地
    現值為之；房屋價值之計算，以評定標準價格為準據。」第五條規定：「申請發
    給本津貼者，應檢附全戶戶籍謄本及其他證明文件，向戶籍所在地之鄉（鎮、市
    、區）公所申請。申請人之各類所得及財產資料，由鄉（鎮、市、區）公所統一
    造冊，分別函請國稅局及稅捐稽徵單位提供。鄉（鎮、市、區）公所受理申請後
    ，應依本辦法規定，儘速完成調查及初審，並報經直轄市政府社會局、縣（市）
    政府核定。」第七條規定：「本辦法所稱家庭總收入，係指全家人口之工作收入
    、存款利息、不動產收益及其他收入之總額。所稱全家人口，依下列各款認定之
    ：一、申請人及其配偶。二、負有扶養義務之子女及其配偶。但出嫁之女兒及其
    配偶不予列入。三、前款之人所扶養之無工作能力子女。四、無第二款之人，以
    實際負擔扶養義務之孫子女。」又台北市中低收入老人生活津貼審核作業規定第
    四點規定：「本辦法第二條第一項第五款所稱未逾越合理之居住空間依左列基準
    認定之：（一）全家人口之土地及房屋價值合計未超過新台幣六百五十萬元。（
    二）僅有房屋而無土地者，或有房屋有土地而土地僅為房屋之基地者，雖不合前
    款規定而符合左列規定者：１‧房屋面積單一人口未超過四十平方公尺。２‧每
    增加一口，得增加十三平方公尺。」第十點第一款規定：「本辦法有關家庭總收
    入調查，補充規定如左：（一）總收入之調查，以申請人全家人口之各類所得範
    圍，不動產則調查申請人全家人口擁有坐落於國內之房屋及土地。」
二、本件原告接受台北市中低收入老人生活津貼總清查，經台北市南港區公所初審後
    送被告核定，被告嗣以原告家庭不動產價值超過規定，不符中低收入老人生活津
    貼發給辦法等規定，乃核定自九十一年三月起註銷原告原享領資格，並以九十一
    年二月四日北市社二字第○九一三○六三七九○○號函通知南港區公所將審核結
    果轉知原告，案經南港區公所以九十一年二月二十二日北市南社字第○九一三○
    二二四一○○號書函通知原告，原告不服，依序提起訴願、行政訴訟，其主張略
    以：原告名下之土地現為道路用地，且早已編定為鄉村區之交通用地，業經臺北
    縣汐止市公所認定在案，原告雖擁有該不動產，卻有名無實，對該不動產不能為
    任何收益之行為，他人亦不可能買受該不動產，政府更無徵收之計劃。又原告現
    已八十二歲，無工作能力，被告以原告家庭不動產超過規定為由，拒絕給予原告
    補助，實與老人福利法第一條立法意旨相悖，為此請求撤銷原處分及訴願決定云
    云。
三、經查，依卷附財政部財稅資料中心所提供最近一年度（八十九年度）不動產歸戶
    查詢清單及土地登記簿謄本顯示：原告八十九年名下有坐落台北縣汐止市○○段
    橫科小段四八二地號土地一筆面積八六九平方公尺（公告現值每平方公尺三五、
    ○○○元）價值三○、四一五、○○○元，原告對擁有上開土地，亦不爭執。次
    查，上開不動產縱為公共設施用地，但並未限制其處分權，原告仍非不得買賣，
    故依規定自應列計為原告不動產總值計算。又原告家庭總人口共一人，其全戶不
    動產總值為三○、四一五、○○○元整，已逾「台北市中低收入老人生活津貼審
    核作業規定」第四點有關全家人口之土地及房屋價值合計不得超過新臺幣六百五
    十萬元整之規定。從而，被告以九十一年二月四日北市社二字第○九一三○六三
    七九○○號函自九十一年三月起註銷原告原享領資格，揆諸首揭法條規定，洵無
    違誤，訴願決定予以維持，亦無不合。原告起訴意旨，仍執前詞及個人主觀意見
    ，訴請撤銷原處分及訴願決定，為無理由，應予駁回。
據上論結，本件原告之訴為無理由，依行政訴訟法第九十八條第三項前段，判決如主
文。
中      華      民      國    九十二    年      十      月      八      日
                           臺 北 高 等 行 政 法 院  第二庭
                                             審判長 法  官  徐瑞晃
                                                    法  官  蕭惠芳
                                                    法  官  李得灶
右為正本係照原本作成。
如不服本判決，應於送達後二十日內向本院提出上訴狀並表明上訴理由，如於本判決
宣示後送達前提起上訴者，應於判決送達後二十日內補提上訴理由書（須按他造人數
附繕本）。
中      華      民      國    九十二    年      十      月     十五     日
                                                    書記官  陳清容


司法院資訊處製作；財團法人民間司法改革基金會備份。
